【裁判字號】    89,訴,836
【裁判日期】    900228
【裁判案由】    拆屋交地
【裁判全文】
臺灣彰化地方法院民事判決  八十九年度訴字第八三六號
    原      告  午○○
    被      告  戊○○○
                辰○○
                甲○○
                乙○○
    訴訟代理人  巳○○
    被      告  己○○
    訴訟代理人  庚○○
    被      告  丁○○
                丙○○
                癸○○
    訴訟代理人  子○○
    被      告  黃辛○○
                卯○○
                壬○○
                丑○○
                寅○○
右當事人間請求拆屋交地事件，本院判決如左：
    主      文
原告之訴駁回。
訴訟費用由原告負擔。
    事    實
甲、原告方面：
  一、聲明：求為判決：(一)被告應將坐落彰化縣大村鄉○○段第一一四一及一一四五
      地號土地上房屋即門牌號碼大村鄉○○村○○○路一九０號磚造水泥瓦構造之
      房屋拆除。(二)被告應將其公同共有坐落彰化縣大村鄉○○段第一一四一及一一
      四五地號土地上如附圖所示Ａ、Ｂ部分即門牌號碼大村鄉○村村○○路十號磚
      造水泥瓦房屋拆除。(三)被告等應將坐落彰化縣大村鄉○○段第一一四地號如附
      圖所示Ｂ部分土地面積０．００三九０二公頃交還原告及其他共有人賴黃惠、
      石大木、黃益得，及將同地段第一一四五地號如附圖所示Ａ部分土地面積０．
      ００二九四六公頃交還原告其他共有人賴黃惠。
  二、陳述：坐落彰化縣大村鄉○○段第一一四一地號、地目建、面積０．０二五六
      八三公頃土地為原告與訴外人賴黃惠、石大木、黃益得所共有，同地段第一一
      四五地號、地目建、面積０．０二九二三三公頃土地為原告與訴外人賴黃惠所
      共有，被告等之被繼承人徐炭獨資於鄰地興建房屋，竟越界建築，擅自占有前
      開第一一四一地號如附圖所示Ｂ部分面積０．００三九０二公頃土地及第一一
      四五地號如附圖所示Ａ部分面積０．００二九四六公頃土地，徐炭於五十三年
      八月十二日死亡，前妻李欸業於八十一年一月十五日死亡，二人生有七子女即
      被告徐榮堯、徐榮豐、癸○○、徐金柔、徐金蓮（出嗣）、徐彩霞、辛○○，
      徐榮堯於七十二年七月三日死亡，遺有其妻戊○○○、子女丁○○、己○○、
      庚○○、丙○○及孫辰○○、甲○○、乙○○等，而徐炭與另一妻卯○○生有
      壬○○、徐榮昭、丑○○、寅○○。系爭房屋既為徐炭所建，被告等為徐炭之
      繼承人，該房屋即為被告所公同共有，被告等無任何法律上之原因，無權占有
      原告之土地，為此依民法第七百六十七條所有物返還請求權之規定，請求被告
      等拆除房屋並返還上開土地及占用之空地，又徐炭無權占有系爭土地建屋，原
      告無從知悉，並無民法第七九六條之適用。系爭房屋門牌號碼為大村鄉○村村
      ○○路十號，起訴狀訴之聲明第一項誤載為大村鄉○○村○○○路一九０號，
      請求撤回。
  三、證據：提出戶籍謄本十份、土地登記簿謄本二份、地籍圖謄本一份為證，並請
      求至現場履勘測量。
乙、被告方面：
  一、聲明：求為判決原告之訴駁回。
  二、陳述：
    (一)被告卯○○、壬○○、丑○○、寅○○部分：自台灣光復前徐炭與卯○○結婚
      後即定居於屏東，被告壬○○、徐榮昭、丑○○、寅○○亦皆出生並長住於屏
      東，對於彰化縣大村鄉○○路十號之老宅及親戚鮮少接觸，更不知蓋屋之事，
      當初大村與屏東兩房曾書立結書一份，言明財產處理要則，徐炭並未參與興建
      系爭房屋，若為徐炭所興建，距今已七十年，依當時農家之經濟豈會有磚造水
      泥瓦房屋，故該房屋並非徐炭所有。
    (二)被告戊○○○、辰○○、甲○○、乙○○、己○○、庚○○、丁○○、丙○○
      部分：按請求返還所有物之訴，應以現在占有該物之人為被告，如非屬占有人
      則不得為請求之對象，查被告戊○○○、辰○○、甲○○、乙○○、己○○、
      庚○○、丙○○均未設籍於系爭建物，平時亦未居住於該處，被告丁○○則居
      住於大村鄉○○村○○路一九０號，只為照顧婆婆戊○○○，始偶爾至大村鄉
      ○村村○○路十號，被告庚○○亦未居住於系爭房屋，因此渠等並未有占用之
      事，即不能主張被告有無權占用之行為。系爭房屋為被告之祖父徐炭所興建，
      已有百餘年之歷史，依民法第七百九十六條前段之規定，縱認該房屋之建築位
      置，有越界占用原告之土地，然徐炭興建時，鄰地所有權人並未提出異議，原
      告不論其取得之原因為何，自不能請求移去或變更該建物。再被告戊○○○係
      精神病患，為極重度智障，因心神喪失而不能處理自己之事務，符合宣告禁治
      產之條件，於受禁治產宣告前並無合法代理人，原告自難對無訴訟能力之戊○○○為訴訟行為。
    (三)癸○○、子○○、黃辛○○部分：土地重測前後界址不一，發生問題，兩造所
      有之土地應以水溝為界，重測後被告之土地減少十餘坪，原告之土地面積增加
      ，故界址有誤。
  三、證據：重測後地籍圖謄本正本一份、土地登記簿謄本正本六、份結書及房屋稅
      籍證明書影本各一份為證。
      理    由
一、原告起訴僅以戊○○○辰○○、甲○○、乙○○、己○○、庚○○、丁○○、丙○○為被告，請求判決如訴之聲明所示，嗣於第一次言詞辯論後八十九年十月六
    日追加被告癸○○、子○○、黃辛○○、卯○○、壬○○、丑○○、寅○○、徐
    彩霞、徐榮昭等人，此為訴之追加，被告雖不同意者，惟原告請求之基礎事實係
    屬同一，依民事訴訟法第二百五十五條第一項第二款規定，得為訴之追加，毋庸
    經被告之同意，是原告訴之追加，並無不合，應予准許，合先敘明。
二、本件原告起訴主張：坐落彰化縣大村鄉○○段第一一四一地號、地目建、面積０
    ．０二五六八三公頃土地為原告與訴外人賴黃惠、石大木、黃益得所共有，同地
    段第一一四五地號、地目建、面積０．０二九二三三公頃土地為原告與訴外人賴
    黃惠所共有，被告等之被繼承人徐炭越界建築房屋，占有前開第一一四一地號如
    附圖所示Ｂ部分面積０．００三九０二公頃土地及第一一四五地號如附圖所示Ａ
    部分面積０．００二九四六公頃土地，徐炭於五十三年八月十二日死亡，前妻李
    欸業於八十一年一月十五日死亡，二人生有七子女即被告徐榮堯、徐榮豐、癸○○、徐金柔、徐金蓮（出嗣）、徐彩霞、辛○○，徐榮堯於七十二年七月三日死
    亡，遺有妻戊○○○、子女丁○○、己○○、庚○○、丙○○及孫辰○○、甲○○、乙○○等，而徐炭與另一妻卯○○生有壬○○、徐榮昭、丑○○、寅○○，
    系爭房屋既為徐炭所建，被告等為徐炭之繼承人，該房屋即為被告所公同共有，
    被告等無任何法律上之原因，無權占有原告之土地，為此依民法第七百六十七條
    所有物返還請求權之規定，請求被告等拆除房屋並返還上開土地及占用之空地，
    又徐炭無權占有系爭土地建屋，原告無從知悉，並無民法第七九六條之適用等情
    。
三、被告則以：(一)被告卯○○、壬○○、丑○○、寅○○部分：徐炭與卯○○結婚後
    即定居於屏東，被告壬○○、徐榮昭、丑○○、寅○○皆出生並長住於屏東，徐
    炭並未興建彰化縣大村鄉○○路十號之房屋，當初大村與屏東二房曾書立結書一
    份，言明財產處理要則，故該房屋並非徐炭所有。(二)被告戊○○○、辰○○、甲○○、乙○○、己○○、庚○○、丁○○、丙○○部分：被告戊○○○、辰○○
    、甲○○、乙○○、己○○、庚○○、丙○○均未設籍於系爭建物，平時亦未居
    住於該處，被告丁○○則居住於大村鄉○○村○○路一九０號，僅為照顧婆婆戊○○○，始偶爾至大村鄉○村村○○路十號，因此渠等並未有無權占用之行為。
    又系爭房屋為被告之祖父徐炭所興建，已有百餘年之歷史，依民法第七百九十六
    條前段之規定，縱認該房屋有越界占用原告之土地，然徐炭興建時，鄰地所有權
    人並未提出異議，原告自不能請求移去或變更該建物。再被告戊○○○係精神病
    患，因心神喪失而不能處理自己之事務，符合宣告禁治產之條件，於受禁治產宣
    告前並無合法代理人，原告自難對無訴訟能力之戊○○○為訴訟行為。(三)癸○○
    、子○○、黃辛○○部分：土地重測前後界址不一發生問題，兩造所有之土地應
    以水溝為界，重測後被告之土地減少十餘坪，原告之土地面積增加，故界址有誤
    等語置辯。
四、查原告主張坐落彰化縣大村鄉○○段第一一四一地號、地目建、面積０．０二五
    六八三公頃土地為原告與訴外人賴黃惠、石大木、黃益得所共有，同地段第一一
    四五地號、地目建、面積０．０二九二三三公頃土地為原告與訴外人賴黃惠所共
    有，被告等為徐炭之繼承人等情，業據原告提出土地登記簿謄本、戶籍謄本為證
    ，復為被告所不爭執，此部份主張堪信為真。又門牌號碼彰化縣大村鄉○村村○○路十號房屋為徐炭所興建，此復為被告戊○○○、辰○○、甲○○、乙○○、
    己○○、庚○○、丁○○、丙○○所是認。而上開房屋占有第一一四一地號如附
    圖所示Ｂ部分面積０．００三九０二公頃土地及第一一四五地號如附圖所示Ａ部
    分面積０．００二九四六公頃土地，並經本院會同員林地政事務所派員至現場測
    量勘驗屬實，製有勘驗筆錄及員林地政事務所收件日期及文號八十九年十月十一
    日第一五九四號複丈成果圖附卷足憑（另彰化縣大村鄉○○村○○○路一九０號
    房屋並未坐落於系爭土地上，原告起訴時將大村鄉○村村○○路十號房屋誤認其
    門牌號碼為大村鄉○村○○○路一九０號，於被告為言詞辯論後請求撤回該部分
    主張，惟被告不同意其撤回）。被告抗辯兩造所有之土地係以水溝為界，重測後
    被告之土地減少十餘坪，原告之土地面積增加，故界址有誤云云，顯係對土地之
    界址容有爭議，惟本件係拆屋還地之訴，有無占用之情事，業經地政機關鑑測有
    如前開複丈成果圖所示，被告謂兩造界址有誤，應係誤認本件為經界涉訟之訴。
    縱上所述，原告之主張堪信為真。
五、惟按未經保存登記之建物，其所有權應屬於原始建造人所有，原始起造人如死亡
    ，則應由其繼承人繼承公同共有取得該房屋之所有權，並需以全體公同共有人為
    對象，始得處分該地上物。查系爭彰化縣大村鄉○村村○○路十號房屋為被告等
    之被繼承人徐炭所興建，且未辦理保存登記，則該房屋為徐炭所有，徐炭死亡後
    即由其全體繼承人繼承而公同共有取得該所有權，如其中部分繼承人嗣後死亡，
    則再由其繼承人繼承該部分之公同共有權利，因此如欲請求處分拆除系爭房屋，
    即必應向全體公同共有之繼承人為之始可，然本件被告其中徐彩霞於昭和二十年
    八月二十二日、徐榮昭於八十七年七月二十七日均已死亡，此有戶籍謄本在卷可
    考，原告仍列該二人為被告，於法不合，且其並非對渠等之繼承人及其他公同共
    有人全體請求處分系爭房屋，而僅請求部分公同共有人拆除房屋，即無理由。又
    彰化縣大村鄉○○村○○○路一九０號房屋並未坐落於系爭土地上，即未占用原
    告所有之系爭土地，則其請求被告予以拆除，亦屬無據。
六、從而，原告請求被告拆除占用系爭土地之房屋並交還土地，為無理由，應予駁回
    。
七、本件事證已臻明確，兩造其餘陳述及所提證據，於判決結果不生影響，無予審究
    或調查之必要，併此敘明。
八、結論：本件原告之訴為無理由，依民事訴訟法第七十八條，判決如主文。
中      華      民      國    九十      年      二      月    二十八    日
                                       臺灣彰化地方法院民事第一庭
~B法      官  黃倩玲
右為正本係照原本作成。
如對本判決上訴，應於判決送達後二十日內向本院提出上訴狀。
中      華      民      國    九十      年      二      月    二十八    日
~B法院書記官  彭月美


司法院資訊處製作；財團法人民間司法改革基金會備份。
